臺灣臺中地方法院民事判決  
111年度中簡字第368號
原      告  財政部國有財產署中區分署

法定代理人  趙子賢  
訴訟代理人  吳榮昌律師
複代理人    曾彥程律師
被      告  蔡德性  


上列當事人間請求給付使用補償金事件，於民國111年11月24日
言詞辯論終結，本院判決如下：
    主      文
被告應給付原告新臺幣陸萬柒仟貳佰伍拾捌元，及自民國一百一
十年十一月二十六日起至清償日止，按週年利率百分之五計算之
利息。
原告其餘之訴駁回。
訴訟費用由被告負擔百分之二十五，餘由原告負擔。
本判決原告勝訴部分得假執行。
    事實及理由
 一、原告起訴主張：
　 ㈠緣坐落於臺中市○○區○○段000000地號土地(下稱系爭土地)係
     中華民國所有，並登記以原告為管理機關。查被告在系爭
     土地上鋪設水泥地及興建圍牆(下合稱系爭地上物)，占用
     系爭土地面積共74平方公尺，此有該圍牆上所示之門牌「
     臺中市○○區○○○街000巷00號」係被告所有之建物可證。又
     被告自始皆未與原告存有租賃或使用借貸關係，亦非經登
     記之用益物權人，故系爭地上物係屬無權占用系爭土地。
     被告以系爭地上物占用系爭土地，即屬獲有相當於租金之
     不當得利，原告得請求被告給付相當於租金之不當得利。
     原告就被告占用土地部分之補償金請求，僅以申報地價之
     年息5%為計算(民國82年7月1日前以年息3%為計算)，應屬
     公允。
   ㈡原告請求所依據之土地使用補償金計算方式為【申報地價×
     占用面積×5％÷12=月使用補償金，採無條件捨去】，以計算
     出每月使用補償金，再按原告所請求之占用期間月數計算
     總額。茲就系爭複丈成果圖所示圍牆內占用範圍之面積計
     算使用補償金，而原告請求被告無權占用期間係自81年8月
     1日起至110年7月31日止，故依上述計算方式及期間，被告
     共應給付原告相當於租金之不當得利金額為新臺幣(下同)2
     72,751元(因系爭土地係於96年自同段200地號土地分割而
     出，故96年1月1日以前之申報地價以同段200地號土地之申
     報地價為準）。倘鈞院認占用期間應自本件支付命令聲請
     之日即110年11月18日起回溯5年，即自105年11月19日起算
     ，至110年7月31日止部分，被告應給付相當於租金之不當
     得利67,258元（計算式即如附表所示）等語。並聲明：被
     告應給付原告新臺幣272,751元，及自支付命令送達翌日起
     至清償日止，按週年利率百分之五計算之利息。
 二、被告抗辯：請求時效以5年為計算等語。並聲明：駁回原告
     之訴。
 三、本院之判斷：
   ㈠原告主張其所管理系爭土地為國有，被告在系爭土地上鋪設
     水泥地及興建圍牆，占用系爭土地面積共74平方公尺，然
     被告與原告間就系爭土地並無租賃或使用借貸關係，被告
     占用系爭土地係屬無權占有等情，業據提出土地登記謄本
     、土地勘查表、現況照片、地籍圖等為證，並經本院會同
     台中市太平地政事務所履勘現場鑑測無訛，有勘驗筆錄及
     土地複丈成果圖附卷可憑，且為被告所不爭執，堪信原告
     上開主張為真實。
   ㈡按無法律上之原因而受利益，致他人受損害者，應返還其利
     益，民法第179條前段定有明文。又得請求之不當得利範圍
     ，應以他方所受之利益為度，非以請求人所受損害若干為
     準，而無權占有他人土地，可能獲得相當於租金之利益，
     為社會通常之觀念（最高法院61年台上字第1695號判例意
     旨參照）。準此，無權占有人顯係無法律上之原因而受利
     益，並致土地所有權人受有損害，則土地所有權人自得依
     不當得利之法律關係，請求無權占有人給付相當於租金之
     利益。查被告以系爭地上物占用系爭土地，占用面積為74
     平方公尺，屬無權占有等節，已如前述，揆之上開規定及
     說明，原告主張其所管理之系爭土地，因遭被告無權占用
     ，致受有損害，而被告則獲得相當於租金之利益，為此請
     求被告給付相當於租金之不當得利，自屬有據，應予准許
     。
   ㈢次按租金之請求權因5年間不行使而消滅，既為民法第126條
     所明定，則凡無法律上之原因，而獲得相當於租金之利益
     ，致他人受損害時，如該他人之返還利益請求權，已逾租
     金短期消滅時效之期間，對於相當於已罹於消滅時效之租
     金之利益，即不得依不當得利之法則，請求返還，是其請
     求權之時效期間，仍應依前開規定為5年短期時效期間之規
     定（最高法院96年度台上字第2660號判決意旨參照）。查
     本件原告得向被告請求返還相當於租金之不當得利，業經
     本院認定如前，而關於原告請求不當得利之範圍部分，原
     告主張被告應給付自81年8月1日起至110年7月31日止之使
     用補償金，惟被告就原告上開範圍之請求，提出時效抗辯
     ，而原告就其此部分超過5年之請求，有何請求權時效中斷
     之事由存在，復未能提出任何舉證，則被告就超過5年之相
     當於租金之不當得利部分，以原告之請求權罹於時效為由
     而拒絕給付，即屬有據。則原告就已發生之相當於租金之
     不當得利部分，其所得請求之範圍，應自本件支付命令聲
     請之日即110年11月18日起回溯5年，即自105年11月19日起
     算，是原告所得請求相當於租金之不當得利之範圍，認於
     自105年11月19日起至110年7月31日止之範圍內，核屬有據
     ，應予准許；逾此範圍之不當得利請求，則屬無據，不予
     准許。
   ㈣復按城市地方房屋之租金，以不超過土地及其建築物申報總
     價年息百分之10為限，土地法第97條第1項定有明文。而所
     謂土地之總價額，土地價額依法定地價，即土地所有權人
     依土地法所申報之地價，此觀土地法施行法第25條及土地
     法第148條規定自明。又基地租金之數額，除以基地申報地
     價為基礎外，尚須斟酌基地之位置，工商業繁榮之程度，
     承租人利用基地之經濟價值及所受利益等項，並與鄰地租
     金相比較，以為決定，並非必達申報總地價年息百分之10
     最高額（最高法院68年台上字第3071號判例意旨參照）。
     是本院審酌系爭土地之坐落位置、繁榮程度、經濟用途、
     交通便利性及生活機能完善度等情，並考量被告占用系爭
     土地鋪設水泥地及興建圍牆，未為其他使用，所得之經濟
     價值與所受利益非高，佐以原告主張以土地申報地價按年
     息百分之5計算相當於租金之不當得利，復為被告所不爭執
     等節，認以土地申報地價按年息百分之5計算被告所獲得相
     當於租金之不當得利，應屬允當。被告無權占用系爭土地
     之面積為74平方公尺，參酌系爭土地自105年11月19日起至
     106年12月31日止，期間申報地價均為每平方公尺4,300元
     ，自107年1月1日起至108年12月31日止，期間申報地價均
     為每平方公尺4,000元，自109年1月1日起至110年7月31日
     止，期間申報地價均為每平方公尺3,400元，此有原告提出
     地價第二類謄本附卷可憑，則原告請求被告給付自105年11
     月19日起至110年7月31日止，期間相當於租金之不當得利
     為67,258元（計算式如附表），即無不合，應予准許，逾
     此範圍之請求，則無從准許。
　 ㈤末按遲延之債務，以支付金錢為標的者，債權人得請求依法
     定利率計算之遲延利息；給付無確定期限者，債務人於債
     權人得請求給付時，經其催告而未為給付，自受催告時起
     ，負遲延責任，其經債權人起訴而送達訴狀，或依督促程
     序送達支付命令，或為其他相類之行為者，與催告有同一
     之效力；應付利息之債務，其利率未經約定，亦無法律可
     據者，週年利率為百分之5，民法第233條第1項本文、第22
     9條第2項、第203條分別定有明文。經查，原告依不當得利
     法律關係，請求被告給付自105年11月19日起至110年7月31
     日止相當於租金之不當得利部分，並未約定期限給付，復
     未經催告，而係經原告依督促程序聲請核發支付命令，是
     原告請求自支付命令送達之翌日即110年11月26日起至清償
     日止，按年息百分之5計算之利息，為有理由，應予准許。
四、綜上所述，原告依民法第179條前段規定，請求被告給付67,
    258元，及自110年11月26日起至清償日止，按年息百分之5
    計算之利息，為有理由，應予准許；逾此範圍之請求，則屬
    無據，為無理由，應予駁回。
五、本件事證已臻明確，兩造其餘攻擊防禦方法及證據，經審酌
    核與判決之結果不生影響，爰不一一論列。
六、本判決原告勝訴部分，係依民事訴訟法第427條第1項規定適
    用簡易訴訟程序為被告敗訴之判決，依同法第389條第1項第
    3款規定，應依職權宣告假執行。
七、訴訟費用負擔之依據：民事訴訟法第79條。
中　　華　　民　　國　　111 　年　　12　　月　　8 　　日
                      臺灣臺中地方法院臺中簡易庭
                                  法　官　吳蕙玟
以上正本係照原本作成。
如不服本判決，應於送達後20日內，向本院提出上訴狀並表明上
訴理由，如於本判決宣示後送達前提起上訴者，應於判決送達後
20日內補提上訴理由書（須附繕本）。如委任律師提起上訴者，
應一併繳納上訴審裁判費。
中　　華　　民　　國　　111 　年　　12　　月　　8 　　日
                                  書記官　楊思賢
附表
占用期間 申報地價 (元/ m²) 面積 (m²) 年息 月使用補償金 使用月(日)數 使用補償金 105.11.19-105.11.30 4,300 74 5％ 1,325 12 529 105.12.01-106.12.31 4,300 74 5％ 1,325 13 17,225 107.01.01-108.12.31 4,000 74 5％ 1,233 24 29,592 109.01.01-110.07.31 3,400 74 5％ 1,048 19 19,912 總計 67,258元